【裁判字號】    89,易更,3
【裁判日期】    901224
【裁判案由】    違反專利法
【裁判全文】
臺灣桃園地方法院刑事判決                            八十九年度易更字第三號
    公  訴  人  臺灣桃園地方法院檢察署檢察官
    被      告  甲○○
                丙○○
    共      同
    選任辯護人  賴彌鼎律師
右列被告因違反專利法案件，經檢察官提起公訴（八十二年度偵字第一四五三八號、
八十三年度偵字第二八四八號），不服本院中華民國八十八年十一月五日所為之第一
審判決（八十五年度易字二三四○號）提起上訴，經臺灣高等法院發回更審（八十九
年度上易字第三○二號），本院判決如左：
    主  文
甲○○、丙○○共同連續仿造有專利權之新型，各處有期徒刑參月，如易科罰金以參
佰元折算壹日。扣案之如附表所示之物均沒收。
    事  實
一、甲○○、丙○○明知「電解電容鋁端子製造機之焊接機構」（下稱焊接機構）、
    「電解電容鋁端子製造機之送線機構」（下稱送線機構）「電解電容鋁端子製造
    機之切斷機構」（下稱切斷機構），係乙○○享有新型第六六四九七號、第六八
    ０六四號及第六九四五五號（起訴書誤載為第六皂四五五號）之專利權，竟未經
    乙○○之同意，基於概括之犯意聯絡，自民國八十二年間起，由甲○○在桃園縣
    龜山鄉○○路○段五五一巷一弄十二號工廠內，仿造前揭新型專利，而製成電解
    電容鋁端子製造機，丙○○則提供其所有位於臺北縣中和市○○路○段四八二巷
    十一弄三七之八號房屋供堆放成品、半成品。甲○○製作完成後之成品，再由丙○○以其所經營之東昇開發股份有限公司（東昇公司）出口、銷售。嗣於附表所
    示時、地，為警當場查獲，並扣得如附表所示之物。
二、案經乙○○訴由台北縣警察局移送臺灣桃園地方法院檢察署檢察官及移送臺灣板
    橋地方法院檢察署檢察官呈請臺灣高等法院檢察署檢察長核轉臺灣桃園地方法院
    檢察署檢察官偵查起訴。
    理  由
壹、程序部分：
    告訴乃論之罪，其告訴是否合法，須以告訴權人提起告訴當時之一切情狀加以審
  酌，本件告訴人乙○○對被告甲○○、丙○○二人侵害其所享有專利之犯行，係
    於八十二年十一月二十二日具狀向臺灣板橋地方法院檢察署及臺灣桃園地方法院
    檢察署提起告訴在案，並經檢察官於八十五年四月二十四日提起公訴，其告訴自
    為合法，被告等辯稱本件告訴不合法一節，顯屬無據。
貳、實體部分：
一、訊據被告甲○○固坦承警方於前揭時、地所扣得之物，係其所生產製造之物，惟
    堅持否認有何侵害告訴人右揭新型專利之犯行，辯稱：扣案之物與告訴人之專利
    範圍構造不同，且其嗣已另申請三個專利，並已獲准公告云云；被告丙○○則坦
    承右述臺北縣中和市○○路○段四八二巷十一弄三七之八號房屋為其所有，以及
    以東昇公司名義，替被告甲○○出口其所生產之右述鋁端子製造機，惟亦矢口否
    認犯行，辯稱：房屋是出租給被告甲○○；以東昇公司名義出口被告甲○○之上
    述產品，是因被告甲○○成立之全多祿電子股份有限公司（全多祿公司）尚未依
    法設立，無法出口，所以，以其公司名義代為出口云云。惟查：
  （一）右揭犯罪事實，業經告訴人乙○○指訴綦詳，且前開焊接機構、送線機構、
        切斷機構，告訴人乙○○已分別取得新型專利（專利權號數分別為第六六四
        九七號，專利期間八十年八月一日至九十年七月三十一日；專利權號數第六
        八０六四號，專利期間八十年十月一日至九十年九月三十日；專利權號數第
        六九四五五號，專利期間八十年十一月十一日至九十年十一月十日）（參臺
        灣板橋地方法院檢察署八十三年度偵字第六二八號第十六、三十五、三十九
        頁），有經濟部中央標準局所核發之專利證書在卷可稽，又被告甲○○確有
        製造電解電容鋁端子製造機一節，除業據被告甲○○供認無訛外，並有如事
        實欄所載之扣案物可稽佐證，均堪以認定。
  （二）被告甲○○所生產製造之扣案物構造，與告訴人所享有之上揭新型第六六四
        九七、六八○六四、六九四五五號專利權之申請專利範圍所載者是否相同一
        節，經送請經濟部中央標準局（已改制）鑑定，經該局於八十三年四月二十
        五日以（８３）台專（判）○五○三一字第一○九二○○號（參臺灣桃園地
        方法院檢察署八十年度偵字第二四八卷第十三頁）及八十三年三月十二日（
        ８３）台專（判）○五○三一字第一○五五三八號（參同右檢察署八十二年
        度偵字第一四五三八號第二冊卷第三十頁）函覆，鑑定結果認為：
    １、告訴人之專利權號數新型第六六四九七號部分：
        此項專利案之構造特徵包括一用以夾持被裁斷之鋁導線之夾持器，其藉由凸
        輪控制其移動至一預設定點，且夾持器上設有一可通以電流之導線、一滑動
        基座，其上設有分置二列分用以傳送鋁導線及銅導線之送線機構，且該滑座
        側邊設有滾輪及滑動基座與機台間扣連有一彈性元件，及於傳送銅導線之機
        構適當處設有可通以電流之導線、一凸輪係與設於滑動基座側之滾蜋接觸用
        以驅動滑動基座使銅導線移位至與鋁道線呈相對一直線再通以電流而將銅導
        線與鋁導線焊接。而扣案物藉由二凸輪分別驅動二滑動基塵以傳送鋁、銅導
        線至定位再藉由通有電流之夾持器將鋁、銅導線焊接一起之構造與告訴人之
        該項專利案相同。
    ２、告訴人之專利權號數新型第六八○六四號部分：
        扣案物藉由凸輪、擺臂、滾輪、滑座、滑桿、彈簧、夾頭、壓掣頭所組成之
        鋁導線送線機構及由凸輪、滾輪、擺臂、彈簧、連桿、滑座、上、下夾塊、
        槓桿、壓掣桿、壓板所組成之銅導線送線機構等皆與專利案相同，其差異僅
        是實物之鋁導線送線機構之夾頭中之送線桿並未如專利案套設一彈性元件，
        其餘之夾頭內部構造如具錐孔之送線桿，兩者皆相同，就整體構造而言，實
        物之送線構造與專利案相同。
    ３、告訴人之專利號數新型第六九四五五號部分：
        此項專利案之構造特徵係包括一鋁導線切斷機構，其中鋁導線切斷機構更包
        括：一擺臂，係樞設於機台上，其一端設有滾輪；一凸輪，係與擺臂一端之
        滾輪接觸；一滑槽，固設於機台上；一滑塊，其一端設有切刀，另一端樞設
        於擺臂之另一端，並使滑塊恰可容置於滑槽中呈可自由滑動，且在滑塊與機
        台間扣連有一彈元件，藉由凸輪之迴轉而可帶動滑塊之往復移動而刀對鋁導
        線作切斷工作；另該銅導線切斷機構包：一擺臂，係樞設於固定在機台之之
        固物，其一端設有滾輪，另一端設有嵌具切刀之刀頭，且在擺臂與機台間之
        適當處扣連有彈性元；一凸輪，係與擺臂端之滾輪陽接觸，藉由凸輪之迴轉
        而驅動擺臂作上下往復擺動而令切刀對銅導線作外斷工作。扣案之具凸輪、
        擺臂、滑塊、導槽及切刀之鋁導線切斷機與具凸輪、擺、切刀之銅導線切斷
        機構等與專利案相同。
      經濟部中央標準局（已改制為智慧財產局）為專利審定之主管機關，其鑑定結
      果自為可採，無再送其他機關鑑定之必要。是被告所生產之電解電容鋁端子製
      造機與上開告訴人享有專利權之新型專利範圍相同，應可認定。因此，被告甲○○仿造告訴人之上開三項專利之犯行，已可認定。
  （三）被告甲○○作為存放產品之坐落臺北縣中山路二段四八二巷十一弄三七之八
        號房屋，係被告丙○○所有，業據被告丙○○坦承在案，復有建築改良物登
        記簿謄本附卷可稽（參八十三年度偵字二八四八號卷第二冊第三十五頁、三
        十六頁），堪以認定。又被告丙○○以其所經營之東昇公司名義出口被告甲○○所生產之產品一情，亦據被告甲○○、丙○○供認在卷（參本院審理筆
        錄），並經證人袁水清於本院前審時結證：曾向被告丙○○買過二十台，被
        告丙○○當時是以東昇公司名義與之交易，且為減少中間剝削，曾向丙○○
        強調必須是該公司所自己生產之機器，被告丙○○在東強公司告以該公司有
        生產鋁端子設備。後來被告丙○○派被告甲○○為他按裝，並向他介紹被告
        甲○○係該公司之廠長（參八十五年度易字第二三四○號第二冊第九十七至
        一○一頁）在卷，此外，亦有東昇公司、東強公司與香港謝氏電業有限公司
        （下稱謝氏公司）之往來傳真信件、合約書等文件（參八十三年度偵字第二
        八四號第一冊卷第八十至八十七頁、第一○八至一四三頁）、財政部基隆關
        稅局八十五年八月二日基普出密字第○二○四四號函（參八十五年度易字第
        二三四○號第三冊卷第四一二頁）暨所附之東昇公司之出口報單（參同上卷
        第四四六至四六六頁）附卷可按，因此，被告丙○○以其所經營之東昇公司
        代為出口被告甲○○所生產之電解電容鋁端子製造機一節，亦可以認定。由
        被告丙○○交付上述房屋供被告甲○○使用在前，又以其所經營之公司出口
        被告甲○○所生產之上述產品在後等情推之，被告丙○○與被告甲○○間有
        犯意之聯絡甚明。被告丙○○雖執上詞置辯，惟被告丙○○並未能具體提出
        被告甲○○支付租金之證明；此外，由被告甲○○所組之全多祿公司之股東
        中不但沒有被告甲○○，且自申請設立後，均未召開過股東會，更未積極為
        公司辦妥營利事業登記，反由被告丙○○以其所經營之公司多次出口其所生
        產之產品等情觀之，被告甲○○自始即無以全多祿公司販售其所生產之鋁端
        子之計劃。被告二人係分由被告丙○○提供房屋，供被告甲○○作為生產之
        用，所生產之產品再由被告丙○○負責出售之方式，共犯上開犯行。
  （四）至於被告甲○○雖辯其將案外人曾瓊容名義另案申請之專利，以及告訴人所
        享有之上開三項專利，委請財團法人金屬工業研究所（金屬工業研究所）發
        展中心鑑定，鑑定結果曾瓊容之所享有之專利範圍與告訴享有之新型第六六
        四九七號、第六八○六四號專利範圍不同；且被告以案外人曾瓊容之名義於
        八十七年三月二十三日申請專利獲准公告，因此未侵害告訴人新型專利云云
        ，並提出鑑定報告及專利公報（均參本院卷）為據。惟查，據被告所提之上
        開鑑定報告所載，金屬工業研究所係鑑定被告以曾瓊容名義申請之電解電容
        鋁端子製造機之送線裝置、桿接裝置改良專利說明書所載之結構與告訴人所
        享有之上開三項新型專利之專利範圍是否相同，並非鑑定扣案物與告訴人之
        上開三項新型專利之專利範圍是否相同，是該二紙鑑定結果，並無法推翻中
        央標準局前開之鑑定結果。而被告另以曾瓊容名義申請之新型專利案，尚在
        異議中，並未取得專利證書，且由被告所提出之上前述二份鑑定報告，益加
        可以證明被告以曾瓊容所申請之新型專利與告訴人之新型專利範圍不同，是
        即使被告取得該項專利，仍無解於被告前開已成立之犯行。
  （五）綜上所述，被告等未經告訴人之同意，共同仿造告訴人所享有之上開三項新
        型專利之犯行，事證明確，應可認定。
二、核被告二人所為仿造他人之新型專利行為，犯罪時間係在八十二年間，係犯七十
    五年十二月二十四日修正公布之專利法第一百零七條之罪，而該條復於八十三年
    一月二十一日修正公布為專利法第一百二十五條：「未經新型專利權人同意製造
    該品，致侵害其專利權者，處二年以下有期徒刑、拘役或併科新臺幣十五萬元以
    下罰金。」，經新舊法比較之結果，修正前之規定對於被告較為有利，依刑法第
    二條第一項但書之規定應適用七十五年十二月二十四日修正公布之專利法。又查
    被告等行為後，刑法第四十一條將原「犯最重本刑為三年以下有期徒刑以下之刑
    之罪，而受六月以下有期徒刑或拘役之宣告，因身體、教育、職業或家庭之關係
    ，執行顯有困難者，得以一元以上三元以下折算一日，易科罰金」之規定，於九
    十年一月四日修正為刑法第四十一條第一項前段，修正後之新規定為「犯最重本
    刑為五年以下有期徒刑以下之刑之罪，而受六月以下有期徒刑或拘役之宣告，因
    身體、教育、職業、家庭之關係或其他正當事由，執行顯有困難者，得以一元以
    上三元以下折算一日，易科罰金」，上開修正後之新規定已於九十年一月十日經
    總統公布，而於同年一月十二日生效施行，是被告行為後法律已有變更，經比較
    新舊法之結果，修正後之新規定對被告並無不利，應依刑法第二條第一項前段之
    規定，適用裁判時即修正後之刑法第四十一條第一項前段之規定，併予敘明。核
    被告等所為係犯七十五年十二月二十四日修正公布之專利法第一百零七條之罪。
    被告二人間有犯意之聯絡，行為之分擔，均為共同正犯。被告等先後多次犯行，
    時間緊接，犯罪構成要件相同，顯係基於概括犯意為之，為連續犯，以一罪論，
    應依法加重其刑。爰審酌被告二人為個人之利益，侵害他人辛苦之智慧結晶，且
    迄今賠償被害人等一切情狀，量處如主文所示之刑，並諭知易罰金之折算標準。
三、扣案之附表所示之物，為犯本案所用及所得之物，且為被告甲○○所有，爰分別
    依刑法第三十八條第二款、第三款宣告沒收。
據上論斷，應依刑事訴訟法第二百九十九條第一項前段，七十五年十二月二十四日修
正公布之專利法第一百零七條，刑法第十一條前段、第二條第一項、第二十八條、第
五十六條、修正後第四十一條第一項前段、第三十八條第一項第二款、第三款，罰金
罰鍰提高標準條例第一條前段、第二條，判決如主文。
本案經檢察官何祖舜到庭執行職務
中     華     民     國      九十     年      十二     月     二十四    日
                                臺灣桃園地方法院刑事第二庭
                                    審判長法  官  王  兆  飛
                                          法  官  王  美  玲
                                          法  官  李  桂  英
右正本證明與原本無異。
如不服本判決，應於判決送達後十日內向本院提出上訴狀( 應附繕本 )，上訴於
臺灣高等法院。
                                          書記官  梁  麗  雲
中     華     民     國      九十     年      十二     月     二十四    日
附論罪科刑依據之法條：
七十五年十二月二十四日修正公布之專利法第一百零七條
附表：
┌──┬────────┬─────┬────────┬──────────┐
│編號│  品        名  │  數  量  │搜索扣抻之時間及│沒  收  依  據      │
│    │                │          │地口            │                    │
├──┼────────┼─────┼────────┼──────────┤
│一  │電解電容器鋁端子│二十台    │八十二年十一月二│刑法第三十八條第一項│
│    │製造機成品      │          │十四日十五時許，│第三款              │
│    │                │          │在臺北縣中和市中│                    │
│    │                │          │山路二段四八二巷│                    │
│    │                │          │十一弄三七之八號│                    │
├──┼────────┼─────┼────────┼──────────┤
│二  │電解電容器鋁端子│二十台    │同右            │同右                │
│    │製造機半成品（含│          │                │                    │
│    │零組件）        │          │                │                    │
│    │                │          │  │                    │
├──┼────────┼─────┼────────┼──────────┤
│三  │電解電容器鋁端子│四十二台  │八十二年十一月二│同右                │
│    │製造機成品      │          │十四日十五時許，│                    │
│    │                │          │在桃園縣龜山鄉萬│                    │
│    │                │          │壽路一段五五一巷│                    │
│    │                │          │一弄十二號      │                    │
├──┼────────┼─────┼────────┼──────────┤
│四  │電解電容用鋁線端│一箱（二百│同右            │刑法第三十八條第一項│
│    │子之化成裝置    │個）      │                │第二款              │
│    │                │          │                │                    │
│    │                │          │                │                    │
│    │                │          │                │                    │
├──┼────────┼─────┼────────┼──────────┤
│五  │導針            │四百四十七│同右            │刑法第三十八條第一項│
│    │                │箱（二十萬│                │第三款              │
│    │                │支裝）、五│                │                    │
│    │                │十五箱（十│                │                    │
│    │                │二萬支裝）│                │                    │
│    │                │合計五百零│                │                    │
│    │                │二箱      │                │                    │
└──┴────────┴─────┴────────┴──────────┘


司法院資訊處製作；財團法人民間司法改革基金會備份。
